臺灣臺中地方法院民事判決　　　　　　　93年度訴字第2618號
原　　　告　甲○○
訴訟代理人　涂芳田律師
複　代理人　丙○○
被　　　告　中國信託商業銀行股份有限公司
法定代理人　乙○○
訴訟代理人　吳永發律師
上列當事人間損害賠償事件，本院於民國94年11月1日言詞辯論
終結，判決如下：
    主      文
原告之訴及假執行之聲請均駁回。
訴訟費用由原告負擔。
    事實及理由
一、按訴狀送達後，原告不得將原訴變更或追加他訴；但擴張或
    減縮應受判決事項之聲明者，不在此限，民事訴訟法第255
    條第1項第3款定有明文。原告於本件起訴狀繕本在民國93年
    12月14日送達被告前，原係聲明請求被告給付新臺幣（下同
    ）5,051,616元，及自起訴狀繕本送達翌日起至清償日止，
    按週年利率5%計算之利息；嗣於起訴狀送達被告後，於本院
    94年9月27日言詞辯論期日，變更其聲明為請求被告給付1,0
    00,000元，及自起訴狀繕本送達翌日起至清償日止，按週年
    利率5%計算之利息，核屬減縮應受判決事項之聲明，符合前
    揭規定，自應准許。
二、原告起訴主張：原告於89年8月29日與被告簽訂金融卡融資
    借款暨約定書 (下稱約定書)，向被告申請開立「循環型帳
    戶」，約定原告自89年8月29日起至90年8月29日止，得於15
    0,000元之額度內，循環動用融資借款，嗣兩造曾合意以相
    同契約內容，延展該約定書之期限1年。原告於該約定書於
    91 年8月29日期限屆滿前，即依約主動清償全部借款本息，
    未再續約，詎被告竟未盡保管客戶資料義務，致原告上開資
    料外洩，其於被告銀行開設之帳戶，於92年6月12日遭人盜
    領149,882元；且被告明知兩造自91年8月30日起即無消費借
    貸關係，上開被提領之149,882元係遭冒貸，竟於92年9月18
    日偽造原告「貸增154,083元」之內部貸款文件及不實紀錄
    ，於同年10月22日持向臺灣臺北地方法院（下稱臺北地院）
    臺北簡易庭起訴請求原告清償借款（下稱上開清償借款訴訟
    ）；更於同年10月31日向財團法人聯合金融徵信中心（下稱
    聯徵中心）提報原告有貸款154,083元逾期未償遭被告催收
    之紀錄（下稱系爭欠款紀錄），致使誠泰商業銀行（下稱誠
    泰銀行）因而暫停原告使用向該銀行申辦之信用卡權利，另
    台新國際商業銀行股份有限公司（下稱台新銀行）亦因此於
    92 年12月12日停止原告使用向該銀行申辦之現金卡；被告
    甚且於上開清償借款訴訟經臺北地院92年度北簡字第23784
    號判決其敗訴確定後，仍拒不塗銷系爭欠款紀錄，致使原告
    之金融信用及名譽嚴重受損，爰依民法第184條第1項前段及
    第195條規定，提起本件訴訟，請求被告賠償精神慰撫金1,0
    00,000元，以回復原告名譽上所受損害，並聲明：被告應給
    付原告1,000,00 0元，及自起訴狀繕本送達之翌日起至清償
    日止，按週年利率5%計算之利息；另願供擔保，請准宣告假
    執行。
三、被告抗辯：依兩造所訂約定書第4條約定：「本借款期間為
    1年，自中華民國89年8月29日起至90年8月29日，每次期滿
    前經  貴行書面同意，得以同一內容繼續延長1年，不另換
    約，其後亦同。若本約期限屆至未延長時，立約人應立即將
    本息如數清償」，是原告縱於該約定書所定期限內還清貸款
    ，惟被告既已依前揭約款，2次以書面同意繼續延長上開約
    定書，且已將同意之書面寄達原告於約定書上記載之住址，
    則該約定書之效力已延展至92年8月29日。再者，依被告銀
    行之帳戶歷史交易查詢所示，原告曾於92年6月12日自其帳
    戶內提領149,882元，且被告於約定書之延長期限於92年8月
    屆至時，向原告求償未果，被告始於同年9月18日記載原告
    「貸增154,083元（即149,882元加計約定利息）」，並向聯
    徵中心呈報原告有系爭欠款紀錄，再起訴請求原告清償借款
    ，均係行使法律所賦予之正當權利，及履行被告身為聯徵中
    心會員所應盡義務，而非出於故意或過失對原告為不法之侵
    害。又被告為保障原告權益，在原告於92年10月15日簽署相
    關聲明書，同意將兩造間有無上開149,882元之消費借貸關
    係存在之爭議交由司法裁判，且於同年月31日函報聯徵中心
    ，請求刪除系爭欠款記錄；嗣被告於93年5月26日接獲臺北
    地院就上開清償借款訴訟之判決確定證明書後，隨即於翌日
    （即93年5月27日）發函聯徵中心，請求依該判決內容，刪
    除系爭欠款紀錄，並將原有之原告延滯繳款資料加以更正，
    聯徵中心亦於同年6月14日回覆被告已依上開函示意旨辦理
    ，故被告並無拒不塗銷系爭欠款紀錄之情事。又原告曾申辦
    現金卡及信用卡之銀行多達10家，其中僅有誠泰銀行及台新
    銀行因系爭欠款紀錄，而暫停原告使用信用卡及現金卡之權
    利，其餘銀行並未因系爭欠款紀錄，要求原告提前清償積欠
    之款項、提高原告借款及使用信用卡之循環利率甚或請求違
    約金之情事，故原告之名譽或信用並未因系爭欠款紀錄而受
    損害，其請求被告賠償精神慰撫金，顯無理由等語，並聲明
    ：原告之訴及假執行之聲請均駁回；如受不利判決，願供擔
    保請准宣告免予假執行。
四、以下事實為兩造所不爭執，核與原告提出之金融卡融資借據
    暨約定書、原告於被告文心分行開設之帳戶存摺、聯徵中心
    個人逾期催收或呆帳資訊、被告之帳戶歷史交易查詢、臺北
    地院92年度北簡字第23784號宣示判決筆錄，及誠泰銀行與
    台新銀行就本院詢問：有無因系爭欠款紀錄而提高原告使用
    信用卡與現金卡所負債務之循環利率，或要求原告應提前清
    償卡債等事項，回覆本院之誠泰銀行94年8月1日誠泰銀信卡
    字第1746號函暨台新銀行94年10月7日台新總法制字第09401
    723號函內容相符，堪信為真實：
  (一)原告於89年8月29日與被告簽訂上開約定書，向被告借款150
    ,000 元，原告於1年之借款期間屆滿時，再與被告以相同契
    約內容續約1年，嗣於91年8月29日續約期間屆滿前，即將先
    前所借用之款項本息全數清償完畢。
  (二)原告於被告銀行所開設帳戶於92年6月12日遭人提領149,882
    元，被告於同年10月22日向臺北地院臺北簡易庭提起上開清
    償借款訴訟，請求原告清償上開借款及利息，經該簡易庭以
    92年北簡字第23784號民事判決駁回被告之起訴確定。
  (三)被告為聯徵中心之會員，其向該中心呈報原告有系爭欠款紀
    錄後，誠泰銀行因該欠款紀錄而暫停原告使用向該銀行申辦
    之信用卡，另台新銀行因該欠款紀錄，於92年12月2日停止
    原告使用向該銀行申辦之現金卡，嗣因原告提出相關資料證
    明被告將塗銷系爭欠款紀錄，該銀行於93年6月18日重新恢
    復原告使用現金卡之權利。
五、原告另主張：被告明知原告自91年8月29日後即未向被告借
    款，竟不加查證，即向聯徵中心呈報原告有系爭欠款紀錄，
    致使原告遭誠泰銀行及台新銀行分別暫停其使用信用卡及現
    金卡，且於臺北地院臺北簡易庭就上開清償借款訴訟判決被
    告敗訴後，仍不塗銷系爭欠款紀錄，導致原告之金融信用及
    名譽因而受損，自應依民法第184條第1項前段：「因故意或
    過失，不法侵害他人之權利者，負損害賠償責任」，及同法
    第195條第1項前段：「不法侵害他人之身體、健康、名譽、
    自由、信用、隱私、貞操，或不法侵害其他人格法益而情節
    重大者，被害人雖非財產上之損害，亦得請求賠償相當之金
    額」等規定，對原告負損害賠償責任等語，為被告所否認，
    並以前揭情詞置辯，則本件應審究者，厥為：被告向聯徵中
    心呈報系爭欠款紀錄，是否出於故意或過失，而不法侵害原
    告之信用與名譽，且致原告受有損害？而按侵權行為係以故
    意或過失不法侵害他人之權利為成立要件，故主張對造應負
    侵權行為責任者，應就對造因故意或過失，不法侵害其權利
    之事實負舉證責任，最高法院著有58年臺上字第1421號判例
    意旨可資參照，準此，原告應就其主張被告有出於故意或過
    失不法侵害其權利之事實負責舉證，經查：
  (一)原告於被告銀行所開設帳戶，確於92年6月12日遭人提領149
    ,882 元，業如前述，另依卷附兩造所訂約定書第5條第(一)、
    (二)項約款，原告得以金融卡或存摺與取款憑條自借款帳戶提
    款、轉帳或消費轉帳扣款，且原告同意前述由電腦自動辦理
    轉帳撥貸之交易紀錄及金額，即為向被告借款及其金額收訖
    之認定依據與證明，是被告根據原告之帳戶於92年6月12日
    之領款紀錄，另佐以被告在上開清償借款訴訟中提出之卷附
    循環型帳戶客戶簡易徵信報告暨批覆書記載：被告核准原告
    借款之日期係至92年8月29日止，認定原告曾於92年6月12日
    ，向其借用如該領款紀錄所示金錢，於屆期未獲清償之際呈
    報聯徵中心，乃有相當依據，原告主張被告疏於查證，即貿
    然呈報系爭欠款紀錄至聯徵中心，顯有過失，尚非的論。況
    依聯徵中心會員規約第9條第1項：「為充實本中心信用資料
    檔內容，保持信用資料之完整性，會員應依法令及本中心董
    事會訂定之各項信用資料建檔作業要點相關規定，於資料報
    送期限內將授信戶授信餘額及其相關資料報送本中心建檔」
    規定（聯徵中心會員規約之全文，參見卷附由聯徵中心以94
    年4月29日 (94）金徵 (研）字第07462號函檢送本院之該會
    員規約），被告身為該中心之會員，本即負有將客戶之信用
    資料報送該中心之義務，則被告呈報原告之系爭欠款紀錄，
    係為履行該項義務之必要行為，難謂係蓄意對原告為不法侵
    害。再參以被告曾先後以向臺灣南投地方法院聲請核發支付
    命令及向臺灣臺北地方法院提起上開清償借款訴訟等方式，
    請求原告清償系爭欠款紀錄所示款項，且聯徵中心會員規約
    第11條第1項及第18條第1項另分別規定：「會員對於其報送
    本中心之各項資料，應確保其正確性及完整性」、「會員因
    違反本規約及其附屬章則之規定，致本中心受有損害者，應
    負賠償責任」，被告若非依前述資料，主觀上認定原告確實
    積欠系爭欠款紀錄所示款項，實無煞費周章向法院主張權利
    之必要，更無甘冒因呈報不實資料至聯徵中心而衍生賠償責
    任之風險，故意偽造原告之欠款紀錄並報送該中心之理。原
    告復未舉出其他證據，證明系爭欠款紀錄係被告刻意捏造，
    揆諸前揭判例意旨，其主張被告係出於損害其信譽之故意，
    偽造該欠款紀錄後報送聯徵中心云云，自非可採。
  (二)次查，依卷附被告於92年11月11日向原告所發中信銀卡客第
    9200470119號函文所示，原告於被告提起上開清償借款訴訟
    前，曾向被告陳情，表示系爭欠款紀錄所示款項係遭人未經
    授權而盜領，惟原告此項抗辯是否有理由，並非被告僅憑上
    述原告帳戶交易紀錄及被告留存之客戶資料所能得知，則被
    告向臺北地院臺北簡易庭提起上開清償借款訴訟，請求法院
    就兩造間前述私法上爭議加以審判，係行使其受憲法第16條
    規定保障之訴訟權。且觀諸被告於該訴訟中之主張：原告於
    89 年8月28日與被告簽訂上開約定書，嗣經被告於91年8月
    29日期滿前，依該約定書第4條：「本借款期間為1年，自中
    華民國89年8月29日至90年8月29日，每次期滿前經貴行（按
    即被告）書面同意，得以同一內容繼續延長1年，不另換約
    ，其後亦同（以下略）」約定，以書面通知原告將該約定書
    之效力自動展延至92年8月29日，然原告於92年6月12日向被
    告借款1,500,000元，屆期並未清償，為此請求原告清償該
    項欠款及利息等語（見卷附被告就該案所具起訴狀及準備書
    狀之記載），顯見被告提起該訴訟之初衷，應係欲循司法救
    濟之途徑，希冀法院秉持公開審理主義、言詞審理主義、直
    接審理主義、當事人主義（包括處分權主義、辯論主義、當
    事人進行主義）等民事訴訟法上之立法原則，依據兩造於訴
    訟過程中提出之攻擊、防禦方法及所舉證據資料等，就兩造
    間究有無系爭欠款紀錄所示款項之消費借貸關係之私權上爭
    執，為一合理公平之終局裁判，以定紛止爭，則被告訴訟權
    之行使，與訴訟權為憲法上保障之基本權利，並由國家制定
    有關訴訟組織與程序之法律，以落實訴訟權保障之目的及理
    念相符，且未逾憲法第23條所定之必要程度，並非對原告為
    毫無根據之指控。況且，被告抗辯：原告向其陳情系爭欠款
    紀錄所示款項係遭人未經授權而盜領後，曾於92年10月15日
    簽署聲明書，同意由法院就被告訴請原告清償該筆款項一案
    加以裁判；被告則於同年月31日函報聯徵中心，請求刪除催
    收系爭欠款之紀錄；嗣因聯徵中心要求被告補正資料，被告
    遂於92年12月1日再度函報聯徵中心，該中心則依被告請求
    ，於同年月5日刪除催收紀錄等情，業據被告提出其於92年
    11月11日向原告及聯徵中心所發函文、另於93年5月27日向
    聯徵中心所發函文，暨聯徵中心92年12月9日（92）金徵（
    業）字第14228號函各1件為證，核與聯徵中心94年6月6日（
    94）金徵（業）字第10907號函文第2、3項說明：被告係於
    92年10月31日以中信銀授貸00000000006號函請聯徵中心刪
    除原告催收紀錄，因來函並未明示更正理由，遂於92年12月
    1日以中信銀授貸00000000001號函補充，聯徵中心依據第2
    次來函所示（收文日期為92年12月4日），於92年12月5日更
    正原告催收紀錄等語相符，堪信為真實，足見原告亦同意將
    兩造間有無上述消費借貸關係存在之爭議，由被告於92年10
    月22日提起上開清償借款訴訟，請求臺北地院臺北簡易庭調
    查審理，且被告為避免原告在該訴訟進行期間，因系爭欠款
    紀錄之存在，導致信譽受損，於起訴後未久之同年月31日，
    即函請聯徵中心刪除被告向原告催收該筆款項之紀錄。是以
    被告在行使其訴訟權之同時，亦為防止原告因系爭欠款紀錄
    致受損害，而發函請求聯徵中心為必要處置，實難認被告在
    處理有關兩造就系爭欠款紀錄所涉爭議之過程有何疏失。
  (三)至於被告對原告所提上開清償借款訴訟，雖經臺北地院臺北
    簡易庭判決被告敗訴確定，惟由卷附該案宣示判決筆錄所載
    之理由：被告主張與原告間存在消費借貸關係，原告則抗辯
    契約已經合法終止，是就兩造間借貸意思表示互相一致及借
    款已交付之事實，應由主張權利關係存在之被告負舉證責任
    ，惟被告無法舉證證明其曾於約定書期滿前，以書面同意書
    通知原告續約，則該約定書自91年8月30日起即因屆期而失
    效，從而被告前開主張為不可採等語觀之，被告於該訴訟受
    敗訴判決之原因，乃因原告於訴訟進行中，提出兩造所訂約
    定書之效力於91年8月30日即消滅之防禦方法，經受訴法院
    分配舉證責任後，被告因無法舉證證明兩造於上開日期後尚
    有消費借貸關係存在，必須承受該項利己事實之無法證明而
    生之不利益所致。而所謂舉證責任，乃指法院判斷當事人間
    之私權爭執，必先認定事實，然後適用法律，如當事人主張
    之事實真偽不明時，法院既不得拒絕裁判，則不得不將事實
    真偽不明所生之不利益，歸諸於一造當事人，此一造當事人
    為避免法院為其不利益之判斷，必須舉出證據，使該事實顯
    明。是以有舉證責任之當事人未盡其舉證責任時，固應受不
    利益之判斷，然此不利益之判斷，乃敗訴之危險負擔，並非
    訴訟法上之權利或義務。是以舉證責任如何分配於兩造當事
    人之間，關係一造當事人敗訴之危險負擔，故舉證責任應如
    何公平合理地分配於兩造，即屬民事訴訟法上舉證責任分配
    之要務。然關於舉證責任之分配方式，民事訴訟法僅以第27
    7條本文揭示一大原則，即當事人主張有利於己之事實者，
    就其事實有舉證之責任，惟另以該條但書，言明上述原則在
    法律另有規定，或依其情形顯失公平時，並無適用，可見舉
    證責任之分配，應由法院依據各個民事訴訟案件之不同情形
    ，斟酌衡量雙方當事人之利益，本於公平原則而決定，並無
    絕對標準；故在訴訟過程中，若當事人之一方係因故無法舉
    證而獲致敗訴判決，實不得僅憑該判決結果，即遽論其於起
    訴或應訴之初，係不當起訴或應訴，仍須探究其起訴是否具
    有不法侵害對造權利之故意或過失。承前所述，兩造於被告
    提起上開清償借款訴訟前，爭議之焦點本在於原告帳戶於92
    年6月12日被提領之149,882元，是否係由原告以外之人所盜
    領，嗣因原告於該訴訟中，提出兩造於91年8月30日後即無
    消費借貸關係存在之抗辯，兩造於92年6月12日是否仍存有
    契約關係一事，始成為該訴訟之主要爭點，被告所以受敗訴
    判決，乃因法院將該項有爭執之事實責由其舉證，而其無法
    舉證證明該項事實所致，此實非被告於起訴之初所能預見洞
    悉，乃訴訟制度設計上敗訴之危險歸由無法舉證之當事人一
    造負擔使然，從而自不得僅以被告於前開訴訟中敗訴之結果
    ，逕認其訴請原告清償系爭欠款紀錄所示款項並將該紀錄呈
    報聯徵中心，即具有侵害原告權利之故意或過失。況且，被
    告抗辯其於93年5月26日始接獲上開清償借款訴訟之判決確
    定證明書一事，業據其提出民事判決確定證明書1紙為憑，
    且未為原告所爭執；被告另以：其於收受上述判決確定證明
    書後，隨即於同年月27日發函聯徵中心，請求依該判決意旨
    ，刪除原告短期放款資料及更正延滯紀錄，聯徵中心則於同
    年月14日回覆已依被告函示意旨辦理等語置辯，核亦與聯徵
    中心94年6月6日（94）金徵（業）字第10907號函覆稱：被
    告於93年5月27日以中信銀信託部第00000000001號函明示被
    告訴請原告清償借款乙案經臺北地院判決為冒貸案，請聯徵
    中心刪除原告短期放款資料及還款紀錄；聯徵中心於93年6
    月4日收文，於93年6月7日處理完竣等情相符，均堪信實，
    是被告既在收受法院所發上開清償借款訴訟之判決確定證明
    書翌日，即函請聯徵中心刪除系爭欠款紀錄，並無原告所指
    稱：其在該訴訟判決確定後，仍拒不塗銷該欠款紀錄，坐視
    原告信譽受損之情事。
  (四)末查，原告主張被告於其帳戶在92年6月12日遭冒貸149,882
    元後，遲至同年10月22日始向聯徵中心報送系爭欠款紀錄，
    與該中心會員規約第9條第1項規定不符等語，固有卷附聯徵
    中心94年8月9日（94）金徵（研）字第16513號函第3及第5
    項說明：現金卡業務因循環動用速度較快與銀行風險控管需
    要，目前報送現金卡資料計有每月、每週及每日報送等3種
    方式，若金融機構於撥款後相隔數月再向聯徵中心報送現金
    卡貸款紀錄，即聯徵中心會員規約第9條第1項規定尚有未合
    等語足憑，然原告所指系爭欠款紀錄對其名譽及信用造成之
    損害─即誠泰銀行與台新銀行暫停其使用信用卡及現金卡，
    均係被告向聯徵中心呈送該欠款紀錄後始發生，此由卷附前
    述2銀行函文均載明：該2銀行係因系爭欠款紀錄始暫停原告
    使用卡片之權利等語即明。從而被告報送系爭欠款紀錄至聯
    徵中心之時間，縱有違該中心會員規約之規定，原告亦未因
    而受有損害，是原告以被告遲誤呈報系爭欠款紀錄至聯徵中
    心係有所疏失，據此請求被告賠償損害，仍非有據，附此敘
    明。
六、綜上所述，原告未能舉證證明被告係出於故意或過失，將不
    實之系爭欠款紀錄呈報聯徵中心，致使其金融信用及名譽受
    損，則其依據民法第184條第1項前段及第195條規定，起訴
    請求被告賠償非財產上之損害1,000,000元，為無理由，應
    予駁回。原告之訴既經駁回，其假執行之聲請亦失所附麗，
    應併駁回。
七、本件判決事證已臻明確，兩造其餘攻擊防禦及舉證，核與判
    決結果無影響，爰不分別斟酌論述，附此敘明。
八、訴訟費用負擔之依據：民事訴訟法第78條。
中　　華　　民　　國　　94　　年　　11　　月　　18　　日
                  民事第一庭    法  官  鍾啟煒
正本係照原本作成。
如對本判決上訴，須於判決送達後20日內向本院提出上訴狀。
中　　華　　民　　國　　94　　年　　11　　月　　18　　日
                                書記官  林素妃
